【裁判字號】    95,重訴,534
【裁判日期】    951110
【裁判案由】    債務人異議之訴
【裁判全文】
臺灣臺北地方法院民事判決             95年度重訴字第534號
原      告  乙○○
訴訟代理人  吳宜臻律師
被      告  丙○○
訴訟代理人  丁榮聰律師
上列當事人間債務人異議之訴等事件，本院於民國95年10月27日
言詞辯論終結，判決如下：
    主  文
確認被告對原告就原告所有如附表所示之不動產，登記日期為民
國85年8月23日，權利人為丙○○，台北市建成地政所登記證明
書字號為085北建字第006122號，所設定之本金最高限額抵押債
權新台幣陸佰萬元不存在。
被告應將前項最高限額抵押權登記塗銷。
訴訟費用由被告負擔。
    事實及理由
壹、原告方面：被告主張原告為擔保其對被告新台幣（下同）
    600萬元債務之清償，以如附表所示之不動產設定600萬元之
    最高限額抵押權予被告，存續期間自民國85年8月22日起至
    135年8月21日止，嗣原告於92年7月16日向被告借款600萬元
    ，約定92年12月31日清償，因屆期未獲清償，遂向鈞院聲請
    拍賣如附表所示之不動產，經鈞院94年度拍字第751號裁定
    准許後，並聲請鈞院以95年度執字第6602號就該不動產強制
    執行在案。原告所有之不動產既已遭被告聲請查封，該抵押
    權擔保之債權即告確定，惟被告憑以主張對原告享有抵押債
    權之本票並非原告所簽發，原告亦未授權第三人簽發，而係
    遭偽造，被告不得據此對原告主張享有票據債權，又依兩造
    間抵押權設定契約書所載，本件最高限額抵押權係擔保貨品
    貸款所生之債務，然兩造間從未有貨品貸款或買賣關係存在
    ，綜上所述，截至本件執行名義成立前，被告對原告並無任
    何抵押債權存在，華菩公司對元治公司之紗貨品債務並非本
    件之抵押債務，則上開抵押權欠缺從屬性，原告自得主張抵
    押債權不存在，並有即受確認判決之法律上利益，且得本於
    民法第767條規定請求塗銷抵押權登記。抵押權所擔保之債
    權種類及範圍均屬抵押權之內容，惟被告主張系爭本票係為
    擔保或給付甲○○積欠被告經營元治公司之債務，係就非屬
    債權或債務關係為擔保，違反民法第757條規定，系爭抵押
    權設定不生物權效力。又最高限額抵押權一經實行，其債權
    即告確定，故債務人就債權人主張已經確定之債權，自得主
    張有債權不存在之消滅或妨礙事由。系爭抵押權設定契約書
    雖約定「本案設定係貨品貨款之擔保」，惟兩造間並無基本
    契約（一定法律關係）存在，系爭抵押權設定違反從屬性。
    又兩造間既無擔保債權所由生之契約關係，被告所提本票亦
    非原告所簽發，兩造間將來亦不會再發生債權，依抵押權之
    從屬性，原告自得請求塗銷抵押權等語。並聲明：如主文第
    1項、第2項所示。
貳、被告則以：原告之子即訴外人甲○○與其妻邵英桂經營之華
    菩紡織實業有限公司（下稱華菩公司）自85年起向被告經營
    之元治紗布有限公司（下稱元治公司）購買紗，為擔保貨款
    債權，甲○○乃經原告同意以系爭不動產設定抵押權予被告
    。抵押權設定契約載明：「本案設定係貨品貨款之擔保」，
    亦即擔保紗之貨款債權。元治公司對於華菩公司有紗之貨款
    債權，原告為連帶承擔上開貨款債務，故同意兼為債務人，
    被告係元治公司負責人，代表元治公司而登記為權利人。華
    菩公司積欠元治公司貨款，於92年7月16日會算後合計為600
    萬元，甲○○與原告乃共同簽發金額600萬元，票號為CH000
    0000，到期日為92年12月31日之本票以為給付。故系爭本金
    最高限額600萬元之抵押債權確實存在。系爭最高限額抵押
    權定有存續期間，存續期間既尚未屆滿，依最高法院66年台
    上字第1097號判例意旨，原告自不得終止契約而請求塗銷系
    爭抵押權設定登記，再者，被告對於原告仍有系爭本票債權
    ，原告亦不得請求塗銷抵押權設定登記等語資為抗辯。並聲
    明：原告之訴駁回。
、兩造不爭執之事項：被告於原告所有如附表所示之不動產上
    設定本金最高限額為600萬元之第二順位抵押權。抵押權設
    定契約書上所載之義務人及債務人均為原告，並記載：「本
    案設定係貨品貨款之擔保」，有原告提出之土地及建物登記
    謄本及被告不爭執其真正之抵押權設定契約書影本在卷可稽
    。
肆、得心證之理由：
  一、原告主張被告以原告為擔保其對被告600萬元債務之清償
      ，以如附表所示之不動產設定600萬元之最高限額抵押權
      予被告，存續期間自民國85年8月22日起至135年8月21日
      止，嗣原告以債權已屆清償期未獲清償，遂向鈞院聲請拍
      賣如附表所示之不動產，經鈞院94年度拍字第751號裁定
      准許後，並聲請鈞院以95年度執字第6602號就該不動產強
      制執行在案等情，業據提出與其所述相符之土地及建物登
      記謄本、本院94年度拍字第751號民事裁定影本、台北市
      建成地政所函影本、抵押權設定契約書影本、商業本票影
      本，並經本院依職權調閱本院95年度執字第6602號執行卷
      查明無訛，被告對之亦不爭執，應堪信為實在。
  二、按抵押權為不動產物權，非經登記，不生效力，抵押權人
      僅能依設定登記之內容行使其權利；反之，抵押債務人究
      為何人，亦應以設定登記之內容為準。本件被告抗辯系爭
      抵押權之設定，雖登記原告為債務人，實係原告擔保華菩
      紡織實業有限公司對元治紗布有限公司之貨款債權600萬
      元。此項抗辯縱屬實情，系爭抵押權之債務人仍為原告
      ，未經設定登記之債務人華菩紡織實業有限公司之債務，
      自不在系爭抵押權擔保範圍以內。且依上開抵押權設定契
      約書上聲請登記以外之約定事項欄載明「本案設定係貨品
      貨款之擔保」，被告自應證明原告有積欠被告貨品貨款債
      務，被告既然無法舉證證明原告確有積欠被告貨品貨款債
      務600萬元，則本件因被告提出上開本票為抵押債權之證
      明，致原告受本院以95年度執字第6602號執行事件為強制
      執行程序，使原告在私法上地位受到侵害，此侵害得以對
      於被告之確認判決除去，原告即有受確認判決之法律上利
      益，是以原告起訴請求判決如主文第1項所示，應予准許
      。
  三、按最高限額抵押權係對於債權人一定範圍內之不特定債權
      ，預定一最高限額，由債務人或第三人提供抵押物予以擔
      保之特殊抵押權。故最高限額抵押權所擔保債權必須為一
      定範圍內所發生之債權。準此以觀，最高限額抵押權不僅
      有其特定性，且最高限額抵押權係從屬於此一定範圍內之
      法律關係，最高限額抵押權所擔保者，即係此項法律關係
      所不斷發生之債權。該一定範圍之法律關係即為最高限額
      抵押權之基礎關係（最高法院86年度台上字第3114號判決
      參照）。職是，系爭抵押權設定契約書上既特別附註約定
      「本案設定係貨品貨款之擔保」，然因被告並無法舉證證
      明原告與被告間有基本契約（一定法律關係）存在。則最
      高限額抵押契約定有存續期間者，其期間雖未屆滿，然若
      其擔保之債權所由生之契約已合法終止或因其他事由而消
      滅，且無既存之債權，而將來亦確定不再發生債權，其原
      擔保之存續期間內所可發生之債權，已確定不存在，依抵
      押權之從屬性，既許抵押人請求抵押權人塗銷抵押權設定
      登記（最高法院83年度台上字第1055號判例要旨參照）。
      依舉輕以明重，原告主張與被告間從無擔保之債權所由生
      之契約成立或存在，亦即從未與被告有貨品買賣交易之往
      來，且無既存貨款債務，而將來原告亦不會與被告發生貨
      款債務等情。而被告又無法舉證推翻原告上開主張。則揆
      諸上開說明，自得准許原告訴請塗銷系爭抵押權設定登記
      。
伍、又本件事證已臻明確，兩造其餘攻擊防禦方法及未經援用之
    證據，經本院斟酌後，認為均不足以影響本判決之結果，爰
    不一一論述，併此敘明。
陸、結論：原告之訴為有理由，依民事訴訟法第78條，判決如主
    文。
中    華    民    國    95    年    11    月    10    日
                  民事第四庭    法  官  陳文正
以上正本係照原本作成
如對本判決上訴，須於判決送達後20日內向本院提出上訴狀
中    華    民    國    95    年    11    月    10    日
                                書記官  黃菀茹


司法院資訊處製作；財團法人民間司法改革基金會備份。
